【裁判字號】    91,苗簡,376
【裁判日期】    920429
【裁判案由】    確認通行權存在
【裁判全文】
臺灣苗栗地方法院民事簡易判決  九十一年度苗簡字第三七六號
    原      告    甲○○○
    訴訟代理人    陳俊傑律師
    複  代理人    乙○○
                  劉巧華
    被      告    丙○○
    訴訟代理人    周敬恆律師
                  丁○○      .
右當事人間請求確認通行權存在事件，本院判決如左：
    主      文
確認原告對於被告所有坐落苗栗縣卓蘭鎮○○段四二地號如附圖一所示紅色部分面積
二二六平方公尺之土地有通行權存在。
被告應將本判決主文第一項所示之土地上之地上物拆除並騰空，並容忍原告通行本院
決主文第一項之土地，且不得在該通路上設置障礙物或為其他妨害原告通行之行為。
訴訟費用由被告負擔。
本判決第二項於原告以新臺幣壹拾壹萬肆仟元為被告供擔保後，得假執行。但被告如
於假執行程序實施前，以新臺幣拾肆萬壹仟玖佰拾捌元為原告預供擔保，得免為
假執行。
    事      實
甲、原告方面：
一、聲明：求為判決如主文第一項、第二項所示及為以供擔保為條件之假執行宣告。
二、陳述：
（一）原告為坐落苗栗縣卓蘭鎮○○段四三地號土地（民國七十二年重測前原編為苗
      栗縣卓蘭鎮○○段四八六之五地號）之所有權人，上開四三地號土地係由訴外
      人詹順滿所有之四八六地號土地於五十二年五月八日分割而來，詹順滿復於五
      十二年七月一日將該土地以買賣為原因，移轉予原告，並於五十二年七月二十
      日完成登記，嗣詹順滿於六十三年十二月二十四日，將原四八六地號（七十二
      年重測後變更為新厝段四二地號）土地以買賣為原因，移轉予被告，並於六十
      四年一月十七日完成登記。而原告所有之四三地號土地於分割後竟成袋地，與
      公路無適宜之聯絡，致不能為通常使用，依民法第七百八十七條、七百八十九
      條規定，原告僅得通行他分割人亦即被告所有同段四二地號土地，爰訴請確認
      原告就被告所有四二地號如附圖一所示紅色部分面積二二六平方公尺土地有通
      行權存在。
（二）又原告在目前農業機械化時代，為利農耕及搬運方便起見，殊有開設寬三公尺
      之柏油路面通行之必要，爰併依民法第七百八十八條規定，訴請被告容忍原告
      開設道路通行。另被告為阻擋原告通行，已在原告請求通行之土地上設置貨櫃
      屋及種植樹木，嚴重妨礙原告現在及將來之通行，爰依民法第七百六十七條規
      定，訴請被告拆除地上物，騰空土地，供原告通行並不得設置障礙物或以其他
      方法防害原告通行。
三、對被告抗辯之陳述：
（一）原告所有之四三地號土地分割自被告所有之四二地號土地，依民法第七百八十
      九條規定，原告僅能通行被告之土地，是被告主張之通行方案，通行周圍地四
      二之五、四二之六地號土地，於法不合。
（二）被告所提如附二所示之通行方案是否與省道台三線相接，尚有疑問。
四、證據：提出土地登記謄本影本五件、鑑定圖影本一件、土地使用分區證明書影本
    一件、照片三幀為證。
乙、被告方面：
一、聲明：
（一）原告之訴及假執行之聲請均駁回。
（二）如受不利之判決，願供擔保請准免為假執行。
二、陳述：
（一）坐落苗栗縣卓蘭鎮○○段四二、四二之五、四二之六地號等三筆土地，均為被
      告所有。又被告所有之同段四二地號土地與訴外人詹昭茂等七人共有之同段三
      八地號、訴外人蔡順盟所有之同段三九地號土地間，確認界址訴訟，業經鈞院
      以八十八年度苗簡字第三三九號及八十八年度簡上字第二號判決確定在案。此
      外，原告之子林虎欽與林豐椿與被告及訴外人蔡順、吳翁色間之確認通行權存
      在事件，亦經鈞院以九十年度苗簡字第六六六號判決在案。
（二）原告所有同段四三地號土地（重測前地號為卓蘭鎮○○段四八六之五），自原
      告於五十二年間取得後已荒廢二十餘年，從未耕作，此有被告於九十一年八月
      間所攝照片四幀附卷可稽。何況原告年齡已高達八、九十歲，並無自行耕作之
      能力。
（三）又原告主張依民法第七百八十七條、第七百八十九條規定，請求確認其就被告
      所有四二地號土地上寬三公尺之土地有袋地通行權存在，惟：
    １原告所有之四三地號土地，無論於分割前或後，均已有一條既成道路接連原告
      於同段四七地號土地上未辦保存登記房屋（門牌號碼為苗栗縣卓蘭鎮新厝里一
      鄰新厝七號），且該既成道路（沿四六之三、四九之三、四九之二地號土地）
      與河濱道路相連接，而河濱道路已通行數十年之久，是以原告所有之四三地號
      土地並非不通公路，至為明顯。
    ２又退一步言，縱原告所有四三地號土地為袋地（被圍地）而有通行被告所有四
      二地號土地至聯絡對外省道台三線道路，然原告所指通行方案，即如附圖一所
      示紅色部分，占用被告之四二地號土地面積達二二六平方公尺，倘與被告所提
      通行方案，就被告所有之四二、四二之五、四二之六地號三筆土地，路寬為三
      公尺，連接新豐路，再經新豐路連接省道台三線，該位置及其範圍如附圖二所
      示紅色部分，兩相對照比較，顯屬損害較多，而損害較少，自非通行必要之範
      圍內；何況，原告所指經通知被告所有之四二地號土地上路寬為三公尺之通路
      ，顯會致使被告在其所有四二地號也上所建房屋造成嚴重損害，而非係損害較
      少，自非通行必要之範圍內；抑且，原告所有四三地號土地之北側、東側及南
      側均近都市○○道路（即同段四九之三、四六之一及四二之五地號），該路目
      前雖未開闢，但既已編為計劃道路用地，依法不得另作建築房屋或其他使用，
      且早晚會由政府開闢為道路使用，準此，以土地之位置而論，就原告以通行被
      告所提方案之土地，除可連接新豐路再經新豐路連接省道台三線外，將來亦可
      連接計劃道路至省道台三線，並對原告所有新厝段四二地號土地造成損害最少
      。
（四）退一步而言，即使鈞院認原告所主張通行方案較為可行，惟原告就其土地僅為
      耕作利用而已，則通行寬度至多以一公尺或二公尺，即已綽綽有餘，而原告竟
      主張寬度達三公尺，顯非必要，對於被告土地與價值造成損害實屬嚴重、不菲
      ，自有待斟酌其必要性。
（五）被告願提供四二地號東側部分土地，經四二之五地號土地沿四二之號之經界線
      部分，再經四二之四地號土地與省道台三線相接，供原告通行。
三、證據：提出本院八十八年度苗簡字第三三九號民事簡易判決、九十年度苗簡字第
    六六六號民事簡易判決、九十一年度簡上字第三四號民事判決影本、地籍圖、土
    地使用分區證明書各一件及照片五幀為證。
丙、本院依職權勘驗現場，並囑託苗栗縣大湖地政事務所派員實施測量，並向苗栗縣
    政府函查坐落於苗栗縣卓蘭鎮○○段七四、四二六之一地號土地上是否有都市○
    ○道路與省道台三線相接，及其開通時間、尚未開通之原因。
    理      由
一、原告起訴主張原告所有坐落苗栗縣卓蘭鎮○○段四三地號土地（重測前原編為苗
    栗縣卓蘭鎮○○段四八六之五地號），與被告所有同段四三地號土地（重測前原
    編號苗栗縣卓蘭鎮○○段四八六地號），均係自訴外人詹順滿所有之四八六地號
    土地分割而來，原編為四八六地號土地西側臨接省道台三線公路，因詹順滿先將
    新厝段四三地號土地讓與原告，復將四二地號土地讓與被告，致原告購得之上開
    土地不通公路，爰依民法第七百八十七條、七百八十九條第一項規定，原告僅得
    通行他分割人亦即被告所有同段四二地號土地，爰訴請確認原告就被告所有四二
    地號如附圖一所示紅色部分面積二二六平方公尺土地有通行權存在，又原告在目
    前農業機械化時代，為利農耕及搬運方便起見，有開設寬三公尺之柏油路面通行
    之必要，爰併依民法第七百八十八條規定，訴請被告容忍原告開設道路通行。另
    被告為阻擋原告通行，已在原告請求通行之土地上設置貨櫃屋及種植樹木，嚴重
    妨礙原告現在及將來之通行，爰依民法第七百六十七條規定，訴請被告拆除地上
    物，騰空土地，供原告通行並不得設置障礙物或以其他方法防害原告通行。
二、被告則以原告就其所有同段四三地號土地，從未耕作，且原告年齡已高達八、九
    十歲，並無自行耕作之能力，況原告所有之四三地號土地，無論於分割前或後，
    均已有一條既成道路接連原告於同段四七地號土地上未辦保存登記房屋（門牌號
    碼為苗栗縣卓蘭鎮新厝里一鄰新厝七號），且該既成道路（沿四六之三、四九之
    三、四九之二地號土地）與河濱道路相連接，而河濱道路已通行數十年之久，是
    以原告所有之四三地號土地並非不通公路，至為明顯；又退一步言，縱原告所有
    四三地號土地為袋地（被圍地）而有通行被告所有四二地號土地至聯絡對外省道
    台三線道路，然原告所指通行方案，即如附圖一所示紅色部分，占用被告之四二
    地號土地面積達二二六平方公尺，倘與被告所提通行方案，就被告所有之四二、
    四二之五、四二之六地號三筆土地，路寬為三公尺，連接新豐路，再經新豐路連
    接省道台三線，該位置及其範圍如附圖二所示紅色部分，兩相對照比較，顯屬損
    害較多，而損害較少，自非通行必要之範圍內；何況，原告所指經通知被告所有
    之四二地號土地上路寬為三公尺之通路，顯會致使被告在其所有四二地號也上所
    建房屋造成嚴重損害，而非係損害較少，自非通行必要之範圍內；又原告所有四
    三地號土地之北側、東側及南側均近都市○○道路（即同段四九之三、四六之一
    及四二之五地號），該路目前雖未開闢，但既已編為計劃道路用地，依法不得另
    作建築房屋或其他使用，且早晚會由政府開闢為道路使用，準此，以土地之位置
    而論，就原告以通行被告所提方案之土地，除可連接新豐路再經新豐路連接省道
    台三線外，將來亦可連接計劃道路至省道台三線，並對原告所有四二地號土地造
    成損害最少；再退一步言，即使鈞院認原告所主張通行方案較為可行，惟原告就
    其土地僅為耕作利用而已，則通行寬度至多以一公尺或二公尺，即已綽綽有餘，
    而原告竟主張寬度達三公尺，顯非必要，對於被告土地與價值造成損害實屬嚴重
    ，被告願提供四二地號東側部分土地，經四二之五地號土地沿四二之號之經界線
    部分，再經四二之四地號土地與省道台三線相接，供原告通行等語資為抗辯。
三、按民法第七百八十七條所謂之袋地通行權，須土地與公路無適宜之聯絡，此即指
    土地所有人之土地與公路隔離，全無進出之通路或雖有進出之通路，但不適宜而
    言。前者情形，學說上稱為袋地，例如土地四周均為他人之土地圍繞是，後者情
    形，學說有稱為準袋地者，例如土地雖可經由湖泊海洋與公路相通，但費用高且
    危險不便，或土地與公路間為懸崖絕壁，難以闢地通行而言。查本件原告所有之
    新厝段四三地號土地，於七十二年重測前原編為苗栗縣卓蘭鎮○○段四二六之五
    地號，原為訴外人詹順滿所有之重測前原編為四二六地號土地之一部，訴外人詹
    順滿於五十二年五月八日將四二六之五地號土地自四二六地號土地分割出來，致
    四二六之五地號即重測後現編為新厝段四三地號土地周圍均為他人之土地圍繞（
    南與四四地號土地相接，東與五○之二地號土地相鄰，四四地號及四○之二地號
    現均為水圳，其北側為三八地號土地，西臨被告所有之四二地號土地），不通公
    路，除經由被告向詹順滿所購買之重測前原編號四二六地號即重測後現編為新厝
    段四二地號部分土地通行至省道台三線外，其四周並無其他道路可供通行，被告
    復於原告請求通行之土地上興建鋼筋混凝土廠房、設置貨櫃屋及種植樹木，致妨
    礙原告通行；又原告所有四二六之五地號（即新厝段四三地號）土地，係於五十
    二年七月一日向訴外人詹順滿買受，另被告所有之四八六地號（即新厝段四二地
    號）土地則係於於六十三年十二月二十四日向訴外人詹順滿買受等事實，有原告
    提出之土地登記謄本影本五件在卷可稽，且經本院到場勘驗，囑託苗栗縣大湖地
    政事務所會同測量結果，製有勘驗筆錄及複丈成果圖在卷可憑，堪信為真實。
四、雖被告辯稱原告所有新厝段四三地號土地可經由既成道路接連原告於同段四七地
    號土地上未辦保存登記房屋（門牌號碼為苗栗縣卓蘭鎮新厝里一鄰新厝七號），
    且該既成道路（沿四六之三、四九之三、四九之二地號土地）與河濱道路相連接
    ，又河濱道路已通行數十年之久，是以原告所有之四三地號土地並非不通公路云
    云，然為原告所否認，並主張其所有之新厝段四三地號土地係自被告所有之新厝
    段四二地號土地分割而來，依法原告僅能通行被告所有之新厝段四二地號土地等
    語。經查：
（一）按因土地一部之讓與或分割，致有不通公路之土地者，不通公路土地之所有人
      ，因至公路，僅得通行受讓人或讓與人或他分割人之所有地，為民法第七百八
      十九條第一項所明定。本條項規定之旨趣，乃在於當事人為讓與土地之一部或
      分割時，對於不能與公路適宜聯絡之情，當為其所預見，而得事先為合理之解
      決，且此項鄰地通行權係為土地利用之社會經濟目的，所賦予土地有人之法律
      上當然負擔，原具有準物權之請求權性質，不因嗣後之土地輾轉讓與，而得使
      原有通行權消滅。是土地所有人將土地分割成數筆同時或先後讓與數人時，亦
      有前揭規定之適用。
（二）查本件原告所有坐落重測後現編為苗栗縣卓蘭鎮○○段四三地號土地，於七十
      二年重測前原編為苗栗縣卓蘭鎮○○段四八六之五地號，而四八六之五地號土
      地原為訴外人詹順滿所有之四八六地號土地（西臨省道台三線公路）之一部，
      於五十二年五月八日自四八六地號分割而來，訴外人詹順滿於五十二年七月一
      日將四八六之五地號土地以買賣為原因，移轉予原告，並於五十二年七月二十
      日完成登記，嗣詹順滿於六十三年十二月二十四日，將原四八六地號（七十二
      年重測後變更為新厝段四二地號）土地，以買賣為原因，移轉予被告，並於六
      十四年一月十七日完成登記，致重測前原編號四八六之五地號土地不通公路，
      已如前述，依上開說明，原告就被告所有四八六地號即重測後現編為苗栗縣卓
      蘭鎮○○段四二地號土地於必要範圍內，即有通行之權存在。而被告所稱之既
      成巷道，須經五○之二、四六之三之、四六之一、四六之二、四九之二、四六
      地號土地始能與河濱道路相通，與原告所有之新厝段四三地號號土地並無相鄰
      ，且上開土地亦非與四三地號土地自同一土地分割而來，自無法供四三地號通
      行至公路。是被告上開所辯，於法未合，洵無可採。
五、次按有通行權人，應於通行必要之範圍內，擇其周圍地損害最少之處所及方法為
    之，民法第七百八十七條第二項定有明文，依民法第七百八十九條第一項之規定
    原告對被告之新厝段四二地號土地得主張通行之權利。本件茲應審究者為以何種
    方案通行系爭土地以至公路，始可謂擇對周圍地損害最少之方法及處所為之？分
    析如附圖一所示紅色部分，及如附圖二所示通行方法，各有其優劣：
（一）附圖一紅色部分：此為原告所主張方案，若採此案之通行方法，被告提供之通
      土地面積為二二六平方公尺，與通行現狀接近，僅將道路面寬一公尺拓寬為三
      公尺，缺點係拓寬之通行道路將有部分位於被告所蓋房屋內，被告之房屋位於
      通行道路部分須拆除。
（二）附圖二部分：此為被告主張之方案，被告主張願提供其所有新厝段四二、四二
      之五、四二之六地號土地上寬三公尺之通行道路，供原告通行至新豐路（新厝
      段七四、四二六之一地號土地），再由新豐路接省道台三線。經查新厝段四二
      之五、四二之六地號土地固係於七十六年二月十一日自新厝段四二地號土地分
      割而來，惟倘採此方案，通行土地面積共二六四平方公尺，被告提供之通行土
      地面積固較原告所提方案為多，然原告須自新厝段四三地號架設橫跨同段四四
      地號水圳之橋面，始能與新厝段四二地號土地上之通行道路相接，亦即原告須
      經由新厝段四四地號土地始與被告主張之通行道路相接，而新厝段四四地號與
      原告所有之新厝段四三地號並非自同一土地分割而來，是此方案即與民法第七
      百八十九條第一項規定有違；又查被告雖已自行舖設如附圖二所示紅色部分通
      行道路，惟該通行道路與七四、四六之一地號土地相接處仍設有鐵絲網，而七
      四、四六之一地號土地上則未舖設柏油路面，且雜草叢生，此經本院勘驗屬實
      ，製有九十二年二月十二日勘驗筆錄在卷可稽，並有照片（編號）在卷可憑
      ；況被告所指坐落於新厝段七四、四二六之一地號土地之苗栗縣卓蘭鎮○○路
      部分之土地，屬於卓蘭鎮都市計畫工業區內土地，尚未開發，新厝段七四地號
      土地所有權人為國有財產局，新厝段四二六之一地號土地則屬台中農田水利會
      所有，而都市○○道路位置之範圍應係由東至西位於一○四五、四五之一四四
      、四二之五、四二之九地號部分土地而與省道台三線相接，惟都市○○道路尚
      未開發，苗栗縣卓蘭鎮○○○○路之路名，此有苗栗縣政府九十二年三月十八
      日府建用字第○九二○○二一三一三號函在卷可憑，是被告主張之方案顯無法
      供原告通行至省道台三線，被告所辯，尚不足採。
（三）至被告於九十二年四月二十九日言詞辯論時，復提出另一通行方案，主張願以
      新厝段四二地號土地，及沿四二之九、四二之一地號土地東南側經界線之四二
      之五、四二之六、四二之一三、四二之四地號土地，提供寬三公尺之通路供原
      告通行之用，惟查被告所主張之路徑亦須跨越四四地號土地，始能與被告所主
      張之通行道路相接，而四四地號土地與新厝段四三地號土地並非自同一土地分
      割而來，是被告此一主張，亦與民法第七百八十九條第一項規定未合，亦不足
      採。
六、再查：本件原告主張其所有新厝段四三地號土地之使用分區為工業區，目前於土
    地上耕種香蕉，在農業機械化時代，為利農耕及搬運方便，有開設寬三公尺道路
    之需要等語，然為被告所否認，並辯稱原告之香蕉於起訴後才種植，倘有通行被
    告所有新厝段四二地號土地之需要，因原告就其土地僅為耕作利用而已，則通行
    寬度至多以一公尺或二公尺，即已綽綽有餘，而原告竟主張寬度達三公尺，顯非
    必要，對於被告土地與價值造成損害實屬嚴重云云，按現有之聯絡是否為已足，
    應依其現在使用土地之方法判斷之，並不以從來之使用方法為標準，土地所有人
    如變更使用方法，其新使用以原來之狹窄道路為不足者，應認拓寬道路亦屬必要
    通行所需；例原告供耕地使用之旱地，有小徑可通，現已變更為工廠用地，工廠
    必須之汽車，不能由原有小徑出入，而需拓寬道路以為通行即是，此參最高法院
    七十五年度台上字第二六八號判決意旨自明。經查，原告所有新厝段四三地號土
    地，地目為田，原未編定使用分區，惟現已變更為卓蘭鎮擴大都市計劃之工業區
    用地，有原告提出之土地使用分區證明書附卷可稽，且為被告所不爭執，是原告
    所有之新厝段四三地號土地已變更原本單純農用之使用限制，自應依其新使用分
    區○○○○○道路之寬度。又目前汽車為一般人所通常使用之交通工具，原告所
    有新厝段四三地號土地既為工業區土地，亦應使汽車可通行入內，方可達到工業
    區之通常使用之目的，是本院認採附圖一所示紅色部分即面寬三公尺道路之通行
    方案為宜。況且於九十一年九月二十日本院第一次勘驗現場時，被告在緊鄰現有
    通路旁舖設房屋水泥地面及架設結構鋼筋，嗣於九十二年二月十二日再度勘驗時
    ，該屋則已完成鋼筋混凝土結構，惟尚未裝設門窗，是被告明知原告欲將原通行
    道路拓寬為三公尺，卻仍於通行道路上繼續興建房屋，該損害顯然是被告所能預
    知，被告仍竟為之，顯係以背於善良風俗之方法行使權利，不足特予保護。是本
    院所定之通行道路係將現有之一公尺寬通行道路基礎加以拓寬，縱須拆除被告之
    廠房，亦為被告所能預知，應尚屬損害最少之處所或方法。
七、綜上所述，原告本於民法第七百八十九條第一項之規定，主張就被告所有重測後
    現編為新厝段四二地號土地有通行權，且系爭土地上目前之通行道路寬度尚不足
    為通常使用乙節，當為可採，被告所辯均無足採，原告此部分之請求，依法並無
    不合，應予准許，並確認原告對於被告所有之新厝段四二地號土地如附圖一所示
    紅色部分面積二二六平方公尺之土地有通行權存在，並容認原告舖設道路通行，
    及被告不得在前項土地上營建或為其他妨害原告通行之行為，洵屬有據，應予准
    許。
八、本件事證已臻明確，兩造其餘攻擊防禦方法於判決結果不生影響，毋庸一一論述
    ，併此敘明。
九、兩造均陳明就如主文第二項所示之聲明，願供擔保聲請宣告假執行及免為假執行
    ，核無不合，爰各酌定相當擔保金額准許之。
十、結論：原告之訴為有理由，依民事訴訟法第七十八條、第三百九十條第二項、第
    三百九十條，判決如主文。
中      華      民      國    九十二    年      四      月    二十九    日
                                臺灣苗栗地方法院苗栗簡易庭
~B法      官  陳慧萍
右為正本係照原本作成
如對本判決上訴，須於判決送達後廿日內向本院提出上訴狀
中      華      民      國    九十二    年      五      月    二十一    日
~B法院書記官  張文玲


司法院資訊處製作；財團法人民間司法改革基金會備份。
